臺灣高等法院民事判決　　　　　　　　　　　　　　九十二年度上字第一一二三號
　　上　訴　人　大沙母有限公司
　　法定代理人　張振揚
　　訴訟代理人　歐宇倫律師
　　　　　　　　王嘉斌律師
　　複　代理人　陳雅珍
　　被　上訴人　茂豐租賃股份有限公司（原太設企業股份有限公司）
　　法定代理人　胡洪九
　　訴訟代理人　賴勇臣
　　　　　　　　鄭穎聰
右當事人間第三人異議之訴事件，上訴人對於中華民國九十二年九月三十日臺灣士林
地方法院九十二年度訴字第九○三號第一審判決提起上訴，本院於九十三年七月六日
言詞辯論終結，判決如下：
    主      文
上訴駁回。
第二審訴訟費用由上訴人負擔。
    事      實
甲、上訴人方面：
一、聲明：
  (一)原判決廢棄。
  (二)臺灣士林地方法院九十年度執字第一六五四六號被上訴人與第三人中泉金屬工業
    股份有限公司（下稱中泉公司）間因強制執行事件，就上訴人所有坐落台北縣汐
    止市○○○段樟樹小段四八○、四八○之一、四八○之四之地號上等一九三○建
    號，面積為一一五二點七○平方公尺之建物，所為之強制執行程序應予撤銷。
二、陳述：除與原判決記載相同者予引用外，補稱：
  (一)依公司法第七十九條及第一百十三條規定，有限公司之清算人除章程中另有規定
  　或經股東會決議另選清算外，原則上須以全體股東為清算人。至於股東會決議是
    否應由全體股東同意，公司法並未明文規定，但按公司法第八十二條股東選任之
    清算人得由股東過半數同意予以解任之規定觀之，股東選任清算人亦應由股東過
    半數同意即可，否則選任與解任不作同理解釋，將有輕重失衡之疑。是關於有限
    公司選任清算人應得由股東過半數同意而為選任，應可確定。查本件上訴人之股
    東計有十人，而選任張振揚為清算人者，計有六人，已逾股東過半數之同意。則
    張振揚為清算人之地位，應合法有效。被上訴人主張張振揚未具清算人之地位，
    應無理由。
　(二)上訴人於民國（下同）八十六年八月五日與訴外人中泉公司，就坐落台北縣汐止
　  市○○路○段二三七號土地（下稱系爭土地）簽訂租賃契約，租約第一條約定承
    租標的之範圍包含系爭土地「部分一樓房屋」，可知上訴人承租系爭土地興建建
    物（即指中泉公司之停車棚），應係自簽約後，由上訴人所自行興建並取得原始
    所有權，並向台灣電力公司申請電力供應，嗣遭賀伯、象神、納莉颱風肆虐，致
    破損不堪，上訴人本不欲繼續承租，但因中泉公司將月租由新台幣（下同）五十
    六萬七千元降低為三十萬元，上訴人乃於八十九年十二月十日與中泉公司換約，
    約定繼續承租至九十五年十二月十日。準此，縱上訴人主張八十六年間之租賃契
    約正本遺失而無書面證明，但仍可向台北縣瑞芳稅捐處汐止分處調閱當年申報所
    提之租賃契約正本可資證明，則上訴人應為該停車棚之所有權人，自非屬被上訴
    人所得查封中泉公司財產之範圍。
　(三)再依社會常情，若為房屋或建物租賃，通常該房屋或建物早已有水電設備，亦即
    由出租人向電力公司或自來水公司申請安裝後，再交由承租人使用，則電費、水
    費之繳納通知單名義人自為出租人。惟本件系爭土地上建物係上訴人委託日全鋼
    鐵有限公司（下稱日全公司）興建，其並有開立發票予上訴人，且建物之電力裝
    人所搭建無誤。上訴人為所有權人，洵屬事實。
三、證據：除援用第一審所提證據外，補提八十六年八月五日簽訂之租賃契約、台灣
    電力公司電費通知及收據聯等影本為證。並請求向財政部台北市國稅局調閱日全
    公司八十六年度營業稅申報資料。
乙、被上訴人方面：
一、聲明：上訴駁回。
二、陳述：除與原判決記載相同者予引用外，補稱：
　(一)查上訴人名稱變更並已於八十七年五月二十一經公告撤銷登記在案，有公司變更
    登記事項卡足憑，則公司應進行清算。惟公司雖於清算範圍內視為存續，仍有當
    事人能力，但有限公司之清算人如章程未有規定或未經股東會決議，自應以全體
    股東為清算人並對外行使權利，當事人始能適格。是本件上訴人之公司章程並無
    另行規定，亦無經股東會決議，竟由原法定代理人張振揚為清算人，殊與公司法
    第七十九條之規定不合。又縱公司法第七十九條但書中雖未言明股東會決選選任
    清算人須經全體股東同意，但觀之同條前段之規定，清算須由以全體股東為清算
    人，基於舉重明輕原則，再衡之同法第八十條規定，益徵清算程序應由全體股東
    決議，至為灼然。準此，上訴人之法定代理人（清算人）之選任未符公司法之規
    定，自不得代表上訴人，對外應不得代表上訴人行使對外之權利。是上訴人應無
    訴訟能力。先以指明。
　(二)查本件上訴人於八十七年五月二十一日經公告撤銷登記在案，依公司法第二十四
    條規定即應行清算程序，竟遲至九十二年三月二十四日始委託辦理清算程序，準
    此，上訴人如何於八十九年十二月十日與訴外人中泉公司簽訂租賃契約，不惟與
    法未符，亦與社會常情有悖。再查，清算應以了結現務、收取債權清償債務及分
    派盈餘或賸餘財產為要務，焉仍與中泉公司簽訂長達六年之租約，徒增債務之負
    擔，更遑論上訴人之股東周耿民、周耿立係中泉公司之法定代理人周賢敏之子，
    益徵上訴人意欲協助中泉公司規避執行之技倆。
　(三)復按「房屋納稅義務人，並非必為房屋所有人，繳納房屋稅之收據，亦非即為房
    屋所有權之證明」，最高法院七十年度台上字第三七六○號判例可參。是本件上
    訴人主張其為系爭土地上建物之所有權人，不外以租賃契約中「房屋自行整建」
    及繳納電費收據之收件人為由，然查，姑不論簽訂租賃契約之真實性與合理性，
    業如前述，且就繳納電費收據，揆諸前揭判例說明，亦無從證明上訴人為系爭土
    地上建物之所有權人。
三、證據：除援用原審立證方法外，補提最高法院七十年台上字第三七六○號判例要
    旨、上訴人公司變更登記事項卡、
丙、本院依職權函調台灣士林地方法院九十年度執字第一六五四六號清償票款事件卷
    證、台灣台北地方法院九十二年度司字第二九二號清算案事件卷證。
    理      由
一、按有限公司之清算程序，準用無限公司有關規定，觀之公司法第一百十三條規定
    甚明。又公司之清算以全體股東為清算人，但本法或章程另有規定或股東決議，
    另選清算人者，不在此限。公司法第七十九條亦著有明文。關於股東決議之方法
    ，雖無明文，惟依同法第八十二條但書規定：「但股東選任之清算人，亦得由股
    東過半數之同意，將其解任」。是以，股東選任之清算人，亦應以股東過半數之
    同意行之，要屬當然。經濟部亦同此見解（參九十二年四月七日經商字第○九二
    ○二○七二二○○號函參照）。又有限公司固以股東為意思機關，然表達意思並
    未限定必以股東會議為之，是股東以書面表達意思，亦非法所不許。經查，上訴
    人固於八十七年五月二十一日經建設廳建三字第四二四一○八號公告撤銷登記在
    案，當時公司股東十名（見本院卷第四十八頁變更登記事項卡），公司章程並未
    過半數之六名股東簽名同意選任張振揚為清算人，並向台灣台北地方法院呈報清
    算人，經准予核備在案，此有同上法院檢附九十二年司字第二九二號呈報清算人
    數宗影本附卷可查（選任同意書另見本院卷第五十九頁），張振揚既係股東過半
    數同意選任之清算人，揆諸首揭規定，即無不合，依公司法第八條第二項規定自
    得為本件訴訟之法定代理人，被上訴人抗辯張振揚非合法之法定代理人乙節，自
    屬誤會。
二、上訴人原審起訴主張：伊於八十九年十二月十日與中泉公司就系爭土地簽訂租賃
    契約，租期自八十九年十二月十日起至九十五年十二月十日止，雙方約定由伊自
    行整建地上物如附表所示。詎被上訴人聲請強制執行中泉公司財產時，竟誤將系
    爭建物指封為中泉公司所有，爰依強制執行法第十五條規定請求判決撤銷此部分
    執行程序等語。
三、被上訴人則以：系爭建物並非上訴人所建，上訴人僅提出八十六年八月五日載有
    「房屋自行整建」之租賃契約及繳納電費收據，不足以證明為其所建，且上訴人
    已於八十七年五月二十一日經公告撤銷登記，理應進行清算，詎其另於八十九年
    十二月十日與中泉公司簽訂租賃契約，徒增加債務負擔，顯有背常理等語，資為
    抗辯。
四、上訴人主張系爭建物為其所建造，無非以其提出租賃契約書二件及電費收據一紙
    為論據，惟查系爭建物並未辦理第一次所有權登記（俗稱保存登記），自應以原
    始出資興建者為所有權人，查系爭地上物初係由被上訴人於九十一年八月具狀主
    張同址第四八○、第四八○之一及第四八○之四地號上尚有未辦保存登記建物（
    即祥發家具），該建物亦屬執行債務人中泉公司所有，請求追加查封（見執行卷
    影本第二四九頁至第二五一頁），執行法院乃訂期於九十一年十月三日執行堪測
    時，中泉公司法定代理人周賢敏在場陳稱：該未保存登記之建物係大沙母有限公
    司出資興建的，大約係八十六年建造的，並提出電費通知單及租賃契約書影本附
    卷（見執行卷影本第二六四頁至第二七一頁），系爭地上物並無門牌，同上執行
    土地附連之地上物僅有之門牌者即台北縣汐止大同路一段二三七號建物，亦為上
    訴人公司登記之所在地，經執行法院函請台北縣政府稅捐稽徵處汐止分處查覆該
    屋係木造、面積僅二十二．一平方公尺，納稅義務人係中泉公司（見執行卷影本
    第三一九頁及第三四○頁），微論中泉公司負責人周賢敏何能當場提出繳費名義
    為上訴人之電費收據，苟上訴人有獨立自有之建物即廠房，何須
    所有之前揭「二三七」號門牌建物下，已有可疑，且張振揚於九十二年三月二十
    六日向台灣台北地方法院聲報清算時，僅稱：公司負債大於資產甚多，幾乎無資
    產等語，並未曾陳報尚有此項未辦保存登記之建物為其資產（據鑑定市價約二○
    九萬元）（見前揭呈報清算人卷），又上訴人於起訴初時略稱：八十九年與中泉
    公司簽訂租賃契約，租賃契約自八十九年十二月起至九十五年十二月十日止，雙
    方就出租土地約定，其上建物由原告自行整建，原告遂自行建造之建物，並向台
    灣電力公司申請電力供應等語（見原法院補字第十一號卷），似謂系爭地上物係
    八十九年後自行興建。然觀之該起訴狀所附證物租賃契約首頁為「房屋租賃契約
    書」其契約第一條略為：甲方（即中泉公司）房（店）屋所在地及使用範圍，坐
    落台北汐止市○○路○段二三七號土地約五百坪，房屋由乙方自行整建等語（見
    同上補字卷），苟係由中泉公司出租基地供上訴人興建廠房，何以契約內並無片
    語隻字提及出租之地號、位置為何？殊背常情，又上訴人於八十七年五月二十一
    日已遭主管機關撤銷登記，即將面臨清算，公司人格消滅，焉可能再出鉅資興建
    廠房？殊值疑義。又上訴人嗣雖改稱：八十六年八月五日即與中泉公司簽訂租賃
    契約，租約第一條約定：甲方（中泉公司）房（店）屋所在地及使用範圍坐落台
    北縣汐止鎮○○路○段二三七號土地約五百坪，含部分一樓房屋，即自八十六年
    八月五日後，該土地上之建物即由原告公司自行興建並擁有所有權等語，並提出
    「房屋租賃契約書」一件為據（見原審卷訴字第九○三號卷第二十六至第三十四
    頁）非僅就其興建時間之主張前後有異，且依租約第二十一條所載：租賃期間，
    甲方出售本房屋土地時，甲方得提前解約，但應於三個月前通知乙方，乙方應如
    期交還等情（同上訴字卷第三十四頁）顯見地上房屋應返還於中泉公司。上訴人
    所稱契約第一條所載「部分一樓房屋」係指「停車棚」，縱令非虛，然停車棚與
    廠房並非無法區別，系爭建物苟係上訴人出資興建，何以契約內未同時約定租期
    屆滿（原訂僅三年）或提前解約時，該系爭建物所有權如何歸屬或拆遷或補償等
    事宜？亦背常情，又上訴人主張係委請第三人日全鋼鐵有限公司（下稱日全公司
    ）所興建，日全公司曾出具統一發票於上訴人，然經查台北市國稅局及台北市國
    稅局士林稽徵所，均無是項發票資料（見本院卷第六四頁至第七四頁，另台北市
    國稅局資料證物外放），並無以證明係上訴人出資興建。至電力公司繳費收據因
    用戶並非以具有房屋所有權人為限，亦不足以證明為上訴人所有。
五、綜上所述，上訴人提出之證據均無法證明系爭建物係由伊原始出資興建，自無從
    憑以認定伊係系爭建物之所有權人，自無得據排除強制執行之權利。上訴人主張
    依制執行法第十五條規定撤銷系爭建物部分之強制執行，即屬無據，原審為上訴
    人敗訴判決，核無不合，上訴論旨仍執前詞，指摘原判決不當，求予廢棄，非有
    理由。
六、本件事證已臻明確，兩造其餘攻擊防禦方法及未經援用之證據，經審酌後認與本
　　判決結果不生影響，爰不一一論述。
七、據上論結，本件上訴無理由，係民事訴訟法第四百四十九條第一項、第七十八條
　　，判決如主文。
中　　　華　　　民　　　國　　九十三　　年　　　七　　　月　　 二十 　　日
                              民事第十三庭
                                  審判長法  官　鄭　雅　萍
                                        法  官　俞　慧　君
                                        法  官　吳　謀　焰
正本係照原本作成。
如不服本判決，應於收受送達後二十日內向本院提出上訴書狀，其未表明上訴理由者
，應於提出上訴後二十日內向本院補提理由書狀（均須按他造當事人之人數附繕本）
上訴時應提出委任律師或具有律師資格之人之委任狀；委任有律師資格者，另應附具
律師資格證書及釋明委任人與受任人有民事訴訟法第四百六十六條之一第一項但書或
第二項（詳附註）所定關係之釋明文書影本。
中　　　華　　　民　　　國　　九十三　　年　　　七　　　月　　二十二　　日
　　　　　　　　　　　　　　　　　　　　書記官　黃　瑞　芬
附註：
民事訴訟法第四百六十六條之一（第一項、第二項）：
對於第二審判決上訴，上訴人應委任律師為訴訟代理人。但上訴人或其他法定代理人
具有律師資格者，不在此限。
上訴人之配偶、三親等內之血親、二親等內之姻親，或上訴人為法人、中央或地方機
關時，其所屬專任人員具有律師資格並經法院認為適當者，亦得為第三審訴訟代理人
。
